臺北高等行政法院判決
　　　　　　　　　　　　　　　　　　 96年度簡字第00428號
原　　　告　甲○○
被　　　告　財政部臺北市國稅局
代　表　人　凌忠嫄（局長）
訴訟代理人　乙○○
上列當事人間因綜合所得稅事件，原告不服財政部中華民國96年
3月30 日台財訴字第09600091040號訴願決定（案號：第0000000
0號），提起行政訴訟。本院判決如下：
　　主  文
原告之訴駁回。
訴訟費用由原告負擔。
　　事實及理由
一、程序說明：
   (一)原告起訴時，被告之代表人為許虞哲，嗣於訴訟中變更為
     凌忠嫄，茲據新任代表人具狀聲明承受訴訟，核無不合，
     應予准許。
   (二)本件訴訟標的之價額在新臺幣（下同）20萬元以下，依行
     政訴訟法第229 條第2 項、第1 項第2 款規定及司法院民
     國（下同）92年9 月17日院台廳行一字第23681 號令，應
     適用簡易程序，本院並依同法第233 條第1 項規定，不經
     言詞辯論，逕行裁判。
二、事實概要：
    原告未辦理93年度綜合所得稅結算申報，案經被告查獲，原
    告當年度取有薪資及利息等所得共計459,187 元，已超過當
    年度規定之免稅額及標準扣除額之合計數，乃核定其93年度
    綜合所得總額為459,187 元，淨額為258,598 元及應補徵稅
    額15,515元，並依所得稅法第110 條第2 項規定，按核定應
    補稅額15,515元處0.4 倍之罰鍰6,200 元（計至百元止）。
    原告不服，就罰鍰部分，申請復查，經被告以95年12月29日
    財北國稅法字第0950255885號復查決定書（下稱原處分）駁
    回原告仍不服，提起訴願遭駁回後，遂提起本件行政訴訟。
三、原告主張：所得稅法第110 條第2 項規定，對罰鍰要件、金
    額、範圍等構成罰則之核心內容並無明確之規定，規範密度
    明顯過低，違反處罰法定原則。財政部公布之稅務違章案件
    裁罰金額或倍數參考表，形式上雖符合所得稅法第110 條第
    2 項處3 倍以下罰鍰之規定，但實質上係以內部法之行政規
    則（職權命命）便宜行事，漠視司法院釋字第570 號解釋要
    求法律授權以命令為補充規定者，則授權之目的、內容及範
    圍應具體明確，始得據以發布命令。原告因工作忙碌，且當
    時經濟狀況不好，未辦理93年度綜合所得稅結算申報。原告
    遭處罰鍰6,200 元，占該（93）年應納稅額15,515元之40%
    ，處罰金額與倍數過高。據此，依行政訴訟法第4 條第1 項
    規定，求為判決訴願決定及原處分均撤銷云云。
四、被告則以：所得稅法第2 條第1 項已明揭有中華民國來源之
    所得者，即應依法申報課稅，原告當年度既有所得，依法即
    負有據實申報之公法義務，此一公法義務不待稅捐稽徵機關
    促其申報即已存在，是原告未辦理本年度綜合所得稅結算申
    報，業已違反法律上之義務自仍應受罰，財政部81 年8月23
    日頒發之「稅務違章案件裁罰金額或倍數參考表」目的在於
    給予行政機關裁量之參考，俾免同一行為因不同行政機關處
    罰而有不同，符合行政自我拘束原則與平等原則，而本件應
    罰之所得均屬已填報扣免繳憑單者，類此違章情形依該參考
    表所訂，應處漏稅額0.4 倍罰鍰，所得稅法已規定未依法自
    行辦理結算申報，發現有課稅之所得額者，除依法核定補徵
    應納稅額外，應照補徵稅額處3 倍以下之罰鍰，被告原處分
    已從輕處0.4 倍罰鍰6,200 元，實已考量原告之違章程度所
    為之適切裁罰，所處罰鍰依法洵無違誤。求為判決駁回原告
    之訴等語。
五、依所得稅法第2 條第1 項規定：「凡有中華民國來源所得之
    個人，應就其中華民國來源之所得，依本法規定，課徵綜合
    所得稅。」第71條第1 項前段規定：「納稅義務人應於每年
    5 月1 日起至5 月31日止，填具結算申報書，向該管稽徵機
    關，申報其上1 年度內構成綜合所得總額…之項目及數額，
    以及有關減免、扣除之事實，並應依其全年應納稅額減除…
    扣繳稅額及可扣抵稅額，計算其應納之結算稅額，於申報前
    自行繳納。」第110 條第2 項規定：「納稅義務人未依本法
    規定自行辦理結算申報，而經稽徵機關調查，發現有依本法
    規定課稅之所得額者，除依法核定補徵應納稅額外，應照補
    徵稅額，處3 倍以下之罰鍰。」
六、按處罰明確性之要求，包括處罰法律之「構成要件」及處罰
    之「法律效果」須具有預見可能性及法律規定的司法可審查
    性。所稱「法律效果」，即處罰之「種類及金額額度」。依
    法應受處罰處分者，必須使能預見其何種作為或不作為構成
    義務之違反及所應受之處罰為何，方符法律明確性原則。觀
    之上開所得稅法第110 條第2 項規定，其構成要件為：(1)納
    稅義務人未依本法規定自行辦理結算申報，(2)經稽徵機關調
    查，發現有依本法規定課稅之所得額；其法律效果為：處罰
    種類「罰鍰」及金額額度「按補徵應納稅額3 倍以下」。足
    使應受處罰處分者能預見其違反所得稅法之結算申報義務，
    致有短漏該法規定課稅之所得額時，所應受之處罰種類及金
    額額度為何，堪認其構成要件及法律效果符合明確性原則。
    原告主張：所得稅法第110 條第2 項規定內容不明確，違反
    處罰法定原則云云，要非可採。
七、關於稅務違章案件裁罰金額或倍數參考表之規定。按行政機
    關為行使法律所授與裁量權，在遵循法律授權目的及範圍之
    內，必須實踐具體個案正義，惟顧及法律適用的一致性，符
    合平等對待原則，乃訂定行政裁量準則作為下級機關行使裁
    量權之準則，既能實踐具體個案之正義，又能實踐行政的平
    等對待原則，非法律所不許。財政部發布之稅務違章案件裁
    罰金額或倍數參考表其使用須知：「一、為使辦理裁罰機關
    對違章案件之裁罰金額或倍數有一客觀之標準可資參考，爰
    訂定本表。二、稅務違章案件符合減輕或免予處罰標準者，
    適用該標準，不適用本表。三、前項以外之應處罰鍰案件其
    裁罰之金額或倍數，應參照本表辦理。四、本表訂定之裁罰
    金額或倍數未達稅法規定之最高限或最低限，而違章情節重
    大或較輕者，仍得加重或減輕其罰，至稅法規定之最高限或
    最低限為止，惟應於審查報告敘明其加重或減輕之理由。五
    、依本表訂定之裁罰倍數所計算之罰鍰，以計至百元為止。
    」再由該表所示本件所適用者係按各種稅務違章情形及違章
    後情形等事項而依法分別訂定裁罰金額或倍數觀之，其除作
    原則性，或一般性裁量基準之外，仍有例外情形時裁量基準
    ，與法律授權之目的，尚無牴觸。最高行政法院93年度判字
    第309 號亦著有判決，足資參照。原告主張：稅務違章案件
    裁罰金額或倍數參考表，形式上雖符合所得稅法第110 條第
    2 項處3 倍以下罰鍰之規定，但實質上係以行政規則（職權
    命命）便宜行事，違反司法院釋字第570 號解釋授權明確性
    原則云云，亦不足取。
八、本件兩造不爭以下之事實，並有如下之證據在卷可稽，堪認
    為真實：
    原告93年度有薪資所得及利息所得共計459,187 元，有各類
    所得扣繳及免扣繳憑單附原處分卷（第7 、8 頁）可稽，已
    超過當年度規定之免稅額及標準扣除額之合計數（即：一般
    扣除額為44,000元，薪資特別扣除額為75,000元，儲蓄投資
    特別扣除額為7,589 元，合計數200,589 元，見原處分卷第
    2 頁核定通知書），而原告未辦理93年度綜合所得稅結算申
    報。
九、本件之爭執，在於原告93年度取有薪資及利息等所得共計45
    9,187 元，已超過當年度規定之免稅額及標準扣除額之合計
    數，其未辦理93年度綜合所得稅結算申報，有無所得稅法第
    110 條第1 項所定之故意過失情事？經查，原告為納稅義務
    人，其93年度既取有薪資及利息等所得，且已超過當年度規
    定之免稅額及標準扣除額之合計數，卻未辦理93年度綜合所
    得稅結算申報，違反前揭所得稅法第71條第1 項之申報義務
    ，已構成客觀違章狀況。綜合所得稅結算申報採自動報繳制
    ，納稅義務人自知有所得即有申報之義務，違反此等義務又
    無不可歸責之事由，自難卸免故意過失之責。又漏稅行政違
    章之行為態樣為純正之不作為，著重在自動報繳期限內「應
    作為而不作為」，而其有無「故意、過失」主觀歸責事由及
    其主觀責任之內涵，均僅著眼於「該不作為」本身。原告為
    納稅義務人，有取得上開所得之事實，卻未予申報，亦未於
    稽徵機關查獲前自動補報，縱非故意，仍難卸免其過失漏報
    之責任。原告未盡行為時所得稅法第71條規定之誠實正確申
    報作為義務致生漏稅之結果，自難謂無過失。原告主張：因
    工作忙碌，且當時經濟狀況不好，未辦理93年度綜合所得稅
    結算申報云云，自無足取。
十、從而，被告依前揭所得稅法第110 條第1 項規定，按核定應
    補稅額15,515元處0.4 倍之罰鍰6,200 元（15,515×0.4 ）
    （計至百元止），並未違反「稅務違章案件裁罰金額或倍數
    參考表」規定，亦無裁量怠惰、裁量逾越或裁量濫用之違法
    情事，亦屬合法。
十一、關於原告聲請：本件所涉法律見解具有原則性意義，爰請求
    裁定停止本件訴訟之審理，並聲請司法院大法官解釋云云。
    按「憲法為國家最高規範，法律牴觸憲法者無效，法律與憲
    法有無牴觸發生疑義而須予以解釋時，由司法院大法官掌理
    ，此觀憲法第171 條、第173 條、第78條及第79條第2 項規
    定甚明。又法官依據法律獨立審判，憲法第80條定有明文，
    故依法公布施行之法律，法官應以其為審判之依據，不得認
    定法律為違憲而逕行拒絕適用。惟憲法之效力既高於法律，
    法官有優先遵守之義務，法官於審理案件時，對於應適用之
    法律，依其合理之確信，認為有牴觸憲法之疑義者，自應許
    其先行聲請解釋憲法，以求解決。是遇有前述情形，各級法
    院得以之為先決問題裁定停止訴訟程序，並提出客觀上形成
    確信法律為違憲之具體理由，聲請本院大法官解釋。司法院
    大法官審理案件法第5 條第2 項、第3 項之規定，與上開意
    旨不符部分，應停止適用。」又「按法官於審理案件時，對
    於應適用之法律，依其合理之確信，認為有牴觸憲法之疑義
    者，各級法院得以之為先決問題，裁定停止訴訟程序，並提
    出客觀上形成確信法律為違憲之具體理由，聲請大法官解釋
    ，業經本院釋字第371 號解釋在案。其中所謂『先決問題』
    ，係指審理原因案件之法院，確信系爭法律違憲，顯然於該
    案件之裁判結果有影響者而言；所謂『提出客觀上形成確信
    法律為違憲之具體理由』，係指聲請法院應於聲請書內詳敘
    其對系爭違憲法律之闡釋，以及對據以審查之憲法規範意涵
    之說明，並基於以上見解，提出其確信系爭法律違反該憲法
    規範之論證，且其論證客觀上無明顯錯誤者，始足當之。如
    僅對法律是否違憲發生疑義，或系爭法律有合憲解釋之可能
    者，尚難謂已提出客觀上形成確信法律為違憲之具體理由。
    本院釋字第371 號解釋，應予補充。」業經司法院釋字第37
    1 號、第572 號揭櫫在案，職是，關於法官依據法律獨立審
    判，依法公布施行之法律，法官應以其為審判之依據，不得
    認定法律為違憲而逕行拒絕適用。僅在於審理案件時，對於
    應適用之法律，依其合理之確信，認為有牴觸憲法之疑義者
    ，始得先行聲請解釋憲法，以求解決。即聲請釋憲，要有所
    謂「先決問題」之審理原因案件之法院，確信系爭法律違憲
    ，顯然於該案件之裁判結果有影響者而言；及所謂「提出客
    觀上形成確信法律為違憲之具體理由」之對系爭違憲法律之
    闡釋，以及對據以審查之憲法規範意涵之說明，並基於以上
    見解，提出其確信系爭法律違反該憲法規範之論證，且其論
    證客觀上無明顯錯誤者要件具備，始足當之。當事人以法律
    為違憲，就另案聲請司法院大法官釋憲，法律並無明文規定
    應停止訴訟程序，當事人亦無此停止訴訟程序請求權，僅當
    事人如能釋明爭執之法律有具備上述要件時，得供辦案之參
    考。本院認並無停止訴訟程序之必要，原應以裁定駁回，惟
    本院以程序上更慎重之判決程序駁回原告停止訴訟之聲請。
十二、綜上所述，被告核處罰鍰金額6,200 元（計至百元止），並
    無違誤，訴願決定遞予維持，亦無不合，原告徒執前詞，訴
    請撤銷，為無理由，應予駁回。
據上論結，本件原告之訴為無理由，依行政訴訟法第98條第1 項
前段、第233 條第1 項，判決如主文。
中　　華　　民　　國　　96　　年　 11　　月　   29 　 日
                        第五庭法    官    胡方新
上為正本係照原本作成。
本件以訴訟事件所涉及之法律見解具有原則性者為限，始得於本
判決送達後20日內向本院提出上訴狀並表明上訴理由，如已於本
判決宣示後送達前提起上訴者，應於判決送達後20日內補具上訴
理由（均按他造人數附繕本），且經最高行政法院許可後方得上
訴。
中　　華　　民　　國　　96　　年　 11　　月　   29 　 日
            　　　　　　　　　書 記 官    黃玉鈴
